---
title: "Podstawy"
author: "AR"
output:
  html_document:
    df_print: paged
---

```{r setup, include=FALSE}
knitr::opts_chunk$set(echo = FALSE)
```

## Plan

1. krótki wstęp na temat języka R
2. RStudio, opis poszczególnych paneli
3. typy danych
4. typy obiektów
5. pętle
6. pakiety
7. gdzie szukać pomocy
8. import danych
9. EDA
10. simple plots

## typy danych

# numeryczny

```{r}

is.numeric(2)

# przykładowe dostępne operacje matematyczne
10-5

2+4

5-3

2*10

6/3

2.2/2

2^3

sqrt(4)

abs(-3)

5%/%3  # dzielenie ,,bez reszty''

5%%3  # reszta z dzielenia


```

# łańcuch znaków
```{r}

"Hello R"

is.character("Hello")

nchar("Hello") # w R liczymy od 1 :)
nchar("HelloR")
nchar("Hello R")

tolower("Hello R")
toupper("Hello R")

# strtrim("Hello R",5)

# łączymy
# "Hello R" + "Hello R" to nie zadziała
paste("Hello", "R")
paste("Hello", "R", sep = "")
paste("Hello", "R", sep = ",")

```

# typ czynnikowy

```{r}

chocoBars <- factor(c("mars", "twix", "snickers", "milky way"))

is.factor(chocoBars)

table(chocoBars)

chocoBars <- factor(c("mars", "twix", "snickers", "milky way", "twix", "mars", "mars"))
table(chocoBars)

```


# typ logiczny: prawda/fałsz

```{r}
1==0

is.logical(1==0)

1 | 0 # różne

1 > 0 # większe
1 < 0 # mniejsze

2 <= 10
2 >= 10

# is.na() # is missing ?

# is.null() # is null ?

```


## Obiekty w R

# wektor
```{r}
# wektor
c(1,3,5,7)

is.vector(c(1,3,5,7))

# tworzenie sekwencji
seq(1, 100, by=1)


rep(1:3, times=3)

rep(1:2, each=3)

# długość wektora
length(c(6,3,5,1))

# sortowanie
sort(c(6,3,5,1))

#odwracamy kolejność
rev(c(6,3,5,1))

# zawartość wektora
table(c(6,3,5,1,1,1,1,1))

# unikatowe zmienne
unique(c(6,3,5,1,3,5,5))


```

# Przypisywanie zmiennych
```{r}
x <- c(1,3,4,6,10)
y <- c(1,3,4,9)

# selekcja zmiennych
x[4]
x[-4]
x[2:4]
x[-(2:4)]

x[c(1,5,2)]

x[x == 10]

x[x < 4]

t <- c("Ola", "Kasia", "Basia", "Zosia")

t[t %in% c("Ola", "Kasia")]

# Operacje na wektorach

x <- c(1,3,4,6,10)
y <- c(1,3,4,9,1)

min(x)
max(x)
sum(x)

x+y

z <- x+y
z

# łączenie wektorów
cbind(x,y)
rbind(x,y)

```


# Tablica (macierz)

```{r}

X <- matrix(1:4, ncol = 2)
Y <- matrix(5:8, ncol=2)

Z <- matrix(1:28, nrow=4)
Z

t(X) # transpozycja macierzy

X+Y
Y/X
X*Y

X%*%Y # Matrix Multiplication

# solve(m, n)
# Find x in: m * x = n
solve(X, Y)

```

# Lista

```{r}

lista <- list(imie=c("Jan","Tomasz"), nazwisko="Kowalski", wiek=25,
czyWZwiazku=T)

lista$imie

lista[2]

l <- list(x = 1:5, y = c('a', 'b'))

# wybór elementu z listy

l[[2]]

l[2]

l$y

l['y']


```

# Ramka danych

```{r}

dt <- data.frame(id = c(1,2,3),
                 
                 wiek = c(25,21,22),
                 
                 czy.chlopiec = c(TRUE,TRUE,FALSE))

class(dt)

dt[1:2, 1:3]

dt[ ,1:2]


```


## ZADANIA

1. Wygeneruj liczby całkowite od 20 do 35 i zachowaj je w wektorze o nazwie x.
2. Wprowadź poniższy wektor y do R i oblicz sumę wszystkich elementów, różnicę między największą i najmniejszą wartością wektora y.
        y = c(1,8,2,6,3,8,5,5,5,5)
        
3. Wygeneruj sekwencję zawierającą osiem czwórek, następnie siedem szóstek i na koniec dziewięć trójek. Zapisz ją w macierzy M o sześciu wierszach i czterech kolumnach.        
4. Stwórz ramkę danych zawierającą informację o Twojej nalbliższej rodzinie (imię, wiek, płeć, miejsce zamieszkania). Przypisz utworzoną ramkę do obiektu 'rodzina'.


## Instrukcja warunkowa

```{r}

x =3
y =4

if (x>y) print("Prawda")

if (x>y) print("Prawda") else ("Fałsz")

ifelse(x>y, "Prawda", "Fałsz")



```

## Pętle

for (iterator in kolekcja) {
blok_instrukcji
}

```{r}

for (i in 1:4) {
  print (i)
}

x <- c(1,3,5,6,8)

for (i in x) {
  print (i)
}


```

```{r}

i <- 0
while(i < 5) {
cat(paste("juz", i, "\n"))
i <- i+1
}


```

# Zadanie

5. Utwórz wektor zawierający wybrane przez Ciebie imiona (minimum 5). Następnie za pomocą pętli for wypisz zdania o treści: Nazywam się (kolejne imię z wektora).


## Biblioteki

```{r}

# install.packages("UsingR", dependencies = T)
# 
# library(UsingR)
# 

?mean

help.search("weighted mean")

help(package = "dplyr")

apropos("mean")

# Przydatne linki
# https://www.rstudio.com/resources/cheatsheets/
# https://www.r-project.org/help.html

```


## Import danych

# z bibliotek R
```{r}
library(UsingR)

data(babyboom)

head(babyboom) # pierwsze sześć wierszy
tail(babyboom) # ostatnie sześć wierszy


data("alltime.movies")
head(alltime.movies)

```

# z plików csv

wyjaśnić, a potem zaimportować pliki
```{r}
# read.csv(file,
#          header=TRUE,
#          sep=",",
#          quote="\"",
#          dec=".",
#          fill=TRUE,
#          comment.char="", ...)

```

# a także Excel
```{r}
library(readxl)

# read_xls(path = ,sheet = , col_names = TRUE)

```


#Zadanie

6. Zaimportuj plik wskazany przez prowadzącego.

## Poznajmy nasze dane

```{r import danych}

dane <- read.csv("C:/Users/Ania/Downloads/IndianLiverPatientDataset.csv", header = TRUE, stringsAsFactors = TRUE, sep = ";")

```

```{r}
# Struktura danych

str(dane)

# brakujące wartości

is.na(dane$age)

colSums(sapply(dane, is.na))

dane <- na.omit(dane)

```

```{r podsumowanie kolumn}
str(dane)

mean(dane$age)
sd(dane$age)

summary(dane$age)
summary(dane)

describe(dane$age)
describe(dane)

table(dane$gender)

```

# Manipulacja ramką danych
```{r}
# "wycinamy fragment ramki zawierający kolumny pomiędzy zmieną age, a albumin"
# standardowy sposób:
# dane[wiersze, kolumny]

# szukamy indeksu potrzebnych kolumn
which(names(dane)=="age")
which(names(dane)=="albumin")
dane[, 1:6]

# better way :)

library(tidyverse)
dane <- dane %>% as.tibble()
select(dane, age:albumin)

# wybieramy dane dotyczące kobiet
select(dane, age:albumin) %>% filter(gender=="Male")

# dane dotyczące kobiet przed 50 rokiem zycia
select(dane, age:albumin) %>% filter(gender=="Female" & age >80)

```



# Dane liczbowe

```{r boxplot}

boxplot(dane, col="green")

boxplot(dane$tot_proteins, col="blue")

```

```{r histogram}

hist(dane$tot_proteins)

```

```{r scatter plot}

plot(dane$age, dane$tot_proteins)

plot(dane$age, dane$albumin)

```
# Korelacja

```{r}

library(corrplot)

dt <- dane[-c(2,11)]

c <- cor(dt)

corrplot(c)

plot(dane$ag_ratio, dane$albumin)

```

# Dane kategoryczne

```{r}
str(dane)

table(dane$gender)

table(dane$is_patient)

barplot(table(dane$gender))
barplot(table(dane$is_patient))

```

## Ulepszanie wykresu

```{r}

plot(dane$age, dane$albumin)

# dodajemy opis osi
plot(dane$age, dane$albumin,
     xlab="Wiek",
     ylab="Poziom albuminy")

# dorzucamy tytuł wykresu
plot(dane$age, dane$albumin,
     xlab="Wiek",
     ylab="Poziom albumin",
     main="Wiek vs. poziom albumin")

# typ 
plot(dane$age, dane$albumin,
     xlab="Wiek",
     ylab="Poziom albumin",
     main="Wiek vs. poziom albumin",
     type = "h") #p, l, b, o, h, s, S

# symbol
plot(dane$age, dane$albumin,
     xlab="Wiek",
     ylab="Poziom albumin",
     main="Wiek vs. poziom albumin",
     type = "p",
     pch=15,
     col="blue",
     bty="l")


# display.brewer.all()
# cols<-brewer.pal(n = 9,name="Set1")
#     
# plot(dane$age, dane$albumin,
#      xlab="Wiek",
#      ylab="Poziom albumin",
#      main="Wiek vs. poziom albumin",
#      type = "p",
#      pch=15,
#      col=cols,
#      bty="l")

```

# Zadania
7. Stwórz wykres przedstawiający zależność pomiędzy dwoma wybranymi parametrami.

8. Utwórz ramkę danych zawierającą zmienne: age, tot_proteins, ag_ratio zbadane u mężczyzn. Stwórz histogram dla każdej ze zmiennych, pomijając mężczyzn po 80 roku życia.

9. Z ramki mtcars utwórz ramkę mtcars6, która zawiera informację jedynie o samochodach z 6 cylindrami. Wyświetl tabelę zawierającą podstawowe statystki (dla ramki mtcars6)


# wykres zrobiony w ggplot, na zachętę do przyjścia na nastepne warsztaty
```{r}

library("ggplot2")
library("gridExtra")


ggplot(dane)+
  geom_point(aes(x=sgpt, y=sgot, fill=gender, size=(sgpt/sgot)), shape=21, alpha=0.6)+
  theme_light()



```





